臺北高等行政法院判決　　　　　　　　　　　　　　　九十年度訴字第五三九二號
　　　　　　　　　　　　　　　.
　　原　　　告　永昌綜合證券股份有限公司
　　代　表　人　甲○○○董事.
　　訴訟代理人　張耿禧（會計師）
　　被　　　告　財政部臺北市國稅局
　　代　表　人　張盛和（局長）
　　訴訟代理人　乙○○
右當事人間因營利事業所得稅事件，原告不服財政部中華民國九十年七月四日台財訴
字第○八九○○二五三八一號訴願決定，提起行政訴訟。本院判決如左：
　　主  文
原告之訴駁回。
訴訟費用由原告負擔。
　　事  實
一事實概要：緣原告係一綜合證券商，設有經紀、承銷及自營部門，民國（以下同）
　八十六年度營利事業所得稅結算申報，自行申報證券交易所得新台幣（以下同）四
　○一、五一○、七○二元。經被告初查以原告之經紀部門及承銷部門申報交際費計
　五三、三○○、二八一元，限額為一二、○八四、六七六元，乃將超限四一、二一
　五、六○五元轉列本期有價證券項下減除，核定證券交易所得為三六○、二九五、
　○九七元，課稅所得為六○五、○三○、一二五元。原告不服，主張依所得稅法第
  三十七條規定，交際費限額之計算並無區分部門別計算，被告逕依部門別計算交際
  費限額，並無依據等語，申經被告復查結果，以八十九年三月八日財北國稅法字第
  八九○○七八○四一號復查決定略以：原查於計算應稅業務可列支之交際費最高限
  額時，未就經紀部門之利息收入三五八、九一一、一七九元併入計算，經重新計算
  應稅收入可列支交際費最高限額為一四、○三八、二一一元〔計算式：（手續費收
  入1,585,410,311元＋股務代理收入3,178,500元＋利息收入680,715,274元＋股利
  收入12,521,513元＋其他營業收入3,554,353元＋短期票券利息收入33,321,960元
   ）×0.6%＋126,000元〕其餘三九、四四一、二六○元，歸屬免稅業務可列支之交
  際費，由有價證券出售收入項下減除，重行核定有價證券交易所得為三六二、二四
  八、六三二元，即追認有價證券出售所得一、九五三、五三五元〔計算式：有價證
  券出售收入54,097,324,883元＋債券附買回附賣回利益27,703,958元＋無息票提列
  利息收入14,376,278元－有價證券出售成本53,640,395,424元－申報自營部門營業
  費用（扣除交際費179,190元）65,169,802元－申報自營部門利息支出32,150,001
  元－自營部門應負擔交際費39,441,260元〕，課稅所得額變更核定為六○三、○七
  六、五九○元。原告仍未甘服，向財政部提起訴願，亦遭九十年七月四日台財訴字
  第○八九○○二五三八一號決定駁回，遂提起本件行政訴訟。
二兩造聲明：
　(一)原告聲明求為判決：
    1.訴願決定及原處分不利於原告部分均撤銷。
    2.訴訟費用由被告負擔。
　(二)被告聲明求為判決：如主文所示。
三兩造之爭點：
  被告將交際費區分為自營（免稅）及經紀、承銷（應稅）二部分，分別計算其限額
  ，並將原告經紀、承銷（應稅）部門交際費超限數三九、二六二、○七○元，全數
  轉列證券交易所得調整數，是否有據？
　(一)原告主張之理由：
    原告八十六年度申報之交際費為五三、四七九、四七一元，為業務上直接支付之
    交際應酬費用，並依法取得合法憑證，依所得稅法第三十七條及營利事業所得稅
    查核準則第八十條之規定計算限額。被告將交際費區分為自營（免稅）及經紀、
    承銷（應稅）二部分，分別計算其限額，並將原告經紀、承銷（應稅）部門交際
    費超限數三九、二六二、○七○元，全數轉列證券交易所得調整數。惟依所得稅
    法第三十七條及營利事業所得稅第八十條規定，交際費限額之計算並無區分部門
    計算之規定，被告逕依部門別計算交際費限額，無法理依據，顯有違反「租稅法
    律主義」自行擴大解釋之嫌，請判決如訴之聲明。
　(二)被告主張之理由：
    1.本件原告係一綜合證券商，設有經紀、承銷及自營部門，其八十六年度營利事
      業所得稅結算申報，申報證券交易所得四○一、五一○、七○二元，經被告初
      查以原告之經紀部門及承銷部門申報交際費計五三、三○○、二八一元，限額
      為一二、○八四、六七六元，超限四一、二一五、六○五元轉列本期有價證券
      出售收入項下減除，核定本期證券交易所得為三六○、二九五、○九七元。
    2.原告不服，主張所得稅法第三十七條規定，交際費限額之計算並無區分部門別
      計算之規定，被告自行定義「免稅所得」及「應稅所得」應分別計算交際費限
      額，徒增徵納雙方之爭訟，既然所得稅法未明確定義交際費限額之計算，即應
      依一般限額之計算方式計算，否則即應透過修法明確定義之。原處分顯違反「
      稅法法律主義」之嫌云云，申經被告復查決定以，原告買賣有價證券，其出售
      有價證券之交易所得，依所得稅法第四條之一規定，停止課徵所得稅，是原告
      本期之營業所得，可分為兩部分，一為應稅所得，一為免稅所得。再查營利事
      業出售有價證券之交易所得納入免稅範圍，雖有其特殊意義，惟宜正確計算「
      免稅所得」之範圍，如免稅項目之相關成本費用歸由應稅項目吸收，營利事業
      將雙重獲益，不僅有失立法原意，並造成侵蝕稅源及課稅不公平之不合理現象
      ；況且所得稅法第三十七條既明定業務上直接支付之交際費，依其經營之目的
      分別訂有計算交際費之限額，自應分別依所訂標準計算限額予以認定。惟核被
      告原查於計算應稅業務可列支之交際費最高限額時，未就經紀部門之利息收入
      三五八、九一一、一七九元併入計算，經復查重行計算應稅收入可列支交際費
      最高限額為一四、○三八、二一一元，其餘三九、四四一、二六○元，歸屬免
      稅業務可列支之交際費，由有價證券出售收入項下減除，重行核定有價證券交
      易所得為三六二、二四八、六三二元，即追認有價證券出售所得一、九五三、
      五三五元。經核並無不妥，訴願亦予駁回。原告復執前詞提起行政訴訟，核不
      足採，請判決駁回原告之訴。
　　理  由
一按「營利事業所得之計算，以其本年度收入總額減除各項成本費用、損失及稅捐後
  之純益額為所得額。」為所得稅法第二十四條第一項所規定。準此可知，營利事業
  之收入，以須計算其純益之所得額而課徵所得稅者，始有減除其成本費用、損失及
  稅捐之可言。苟營利事業之收入免徵所得稅，則與該收入有關之各項成本費用、損
  失及稅捐本無計算減除之問題，自不得併入其他收入之各項成本費用、損失及稅捐
  總額中。其併入不分者，應計算其分攤部分予以轉出。又「自中華民國七十九年一
  月一日起，證券交易所得停止課徵所得稅，證券交易損失亦不得自所得額中減除。
  」「業務上直接支付之交際應酬費用，其經取得確實單據者，得分別依左列之限度
  ，列為費用或損失：一以進貨為目的，．．．二以銷貨為目的，．．．三以運輸貨
  物為目的，．．．四以供給勞務或信用為業者，．．．」所得稅法第四條之一、第
  三十七條分別定有明文。是與證券交易收入有關之各項成本費用、損失併入其他收
  入之各項成本費用、損失項下不分者，應計算其分攤部分自該不分之項下轉出。
二財政部基於稅捐稽徵中央主管機關之職掌，為執行稅捐稽徵法律，就營利事業於證
  券交易所得停止課徵所得稅期間從事有價證券買賣而有證券交易收入，其有關之營
  業費用及利息支出之分攤原則，分別以：(一)八十三年十一月二十三日台財稅第八三
  一六二○八九七號函釋：「以買賣有價證券為專業之營利事業，因業務需要支付之
  交際費，其全年支付總額，以不超過左列標準為限：(一)買賣有價證券依所得稅法第
  三十七條第一項第一款及第二款規定辦理。(二)因有價證券所取得之股息、紅利及利
  息（包括短期票券之利息收入）等投資收益准併入營業收入總額，依所得稅法第三
  十七條第一項第四款規定辦理，但投資收益百分之八十免計入所得額部分，因實質
  免稅則不應併計。」(二)八十五年八月九日台財稅第八五一九一四四○四號函釋：「
  說明：一營利事業於證券交易所得停止課徵所得稅期間從事有價證券買賣，其營業
  費用及利息支出之分攤原則，前經財政部八十三年二月八日台財稅第八三一五八二
  四七二號函釋有案。二前揭函釋說明三所稱以有價證券買賣為專業之營利事業，其
  屬兼含經營證券交易法第十五條規定三種證券業務之綜合證券商及依票券商管理辦
  法第七條所稱票券金融公司部分之分攤原則補充核釋如下：(一)綜合證券商：1.營業
  費用部分．．．2.利息支出部分：其可明確歸屬者，得依個別歸屬認列；無法明確
  歸屬者，如利息收入大於利息支出，則全部利息支出得在課稅所得項下減除：如利
  息收入小於利息支出，其利息收支差額應以購買有價證券平均動用資金，占全體可
  運用資金比例作為合理歸屬之分攤基礎，計算有價證券出售部分應分攤之利息，不
  得在課稅所得項下減除。所稱全體可運用資金，包括自有資金及借入資金；所稅自
  有資金，係指淨值總額減除固定資產淨額及存出保證金後之餘額；所稱比例計算，
  採月平均餘額計算之。．．．」在案。按法律有意義不明或不備時，或法條文字雖
  無明文規定，而依論理顯然含有其意義等情況時，主管機關自得就法律予以解釋。
  衡諸首揭行為時所得稅法第四條之一及第二十四條第一項規定意旨，關於營利事業
  之費用及損失既為應稅收入及免稅收入所共同發生，且營利事業出售證券交易所得
  已納入免稅範圍，倘免稅項目之相關成本、費用歸由應稅項目吸收，則營利事業將
  雙重獲益，不僅有失前開稅法之立法精神，亦不符收入與成本、費用之配合及課稅
  公平原則。惟免稅收入與應稅收入應如何正確分攤營業費用及非營業損失，俾符合
  收入與成本、費用配合原則，法律無從針對稽徵技術作詳細規定，財政部八十三年
  二月八日台財稅字第八三一五八二四七二號函釋有關免稅所得分攤營業費用及利息
  支出之計算公式，乃係該部基於中央財稅主管機關職權就行為時所得稅法第四條之
  一證券交易所得免納所得稅之立法意旨，及同法第二十四條有關營利事業所得計算
  之規定所作之解釋，符合立法旨趣，足資適用。
二本件原告係一綜合證券商，設有經紀、承銷及自營部門，其八十六年度營利事業所
  得稅結算申報，申報證券交易所得四○一、五一○、七○二元，經被告初查以原告
  之經紀部門及承銷部門申報交際費計五三、三○○、二八一元，限額為一二、○八
  四、六七六元，超限四一、二一五、六○五元轉列本期有價證券出售收入項下減除
  ，核定本期證券交易所得為三六○、二九五、○九七元。原告不服，主張所得稅法
  第三十七條規定，交際費限額之計算並無區分部門別計算之規定，被告自行定義「
  免稅所得」及「應稅所得」應分別計算交際費限額，徒增徵納雙方之爭訟，既然所
  得稅法未明確定義交際費限額之計算，即應依一般限額之計算方式計算，否則即應
  透過修法明確定義之，原處分顯違反「稅法法律主義」之嫌云云，申經被告復查決
  定以原告買賣有價證券，其出售有價證券之交易所得，依所得稅法第四條之一規定
  ，停止課徵所得稅，是原告本期之營業所得，可分為兩部分，一為應稅所得，一為
  免稅所得。再查營利事業出售有價證券之交易所得納入免稅範圍，雖有其特殊意義
  ，惟宜正確計算「免稅所得」之範圍，如免稅項目之相關成本費用歸由應稅項目吸
  收，營利事業將雙重獲益，不僅有失立法原意，並造成侵蝕稅源及課稅不公平之不
  合理現象；況且所得稅法第三十七條既明定業務上直接支付之交際費，依其經營之
  目的分別訂有計算交際費之限額，自應分別依所訂標準計算限額予以認定。惟核原
  查於計算應稅業務可列支之交際費最高限額時，未就經紀部門之利息收入三五八、
  九一一、一七九元併入計算，經復查重行計算應稅收入可列支交際費最高限額為一
  四、○三八、二一一元〔計算式：（手續費收入1,585,410,311元＋股務代理收入
  3,178,500元＋利息收入680,715,274元＋股利收入12,521,513元＋其他營業收入
  3,554,353元＋短期票券利息收入33,321,960元）×0.6%＋126,000元〕其餘三九、
  四四一、二六○元，歸屬免稅業務可列支之交際費，由有價證券出售收入項下減除
  ，重行核定有價證券交易所得為三六二、二四八、六三二元，即追認有價證券出售
  所得一、九五三、五三五元〔計算式：有價證券出售收入54,097,324,883元＋債券
  附買回附賣回利益27,703,958元＋無息票提列利息收入14,376,278元－有價證券出
  售成本53,640,395,424元－申報自營部門營業費用（扣除交際費179,190元）
  65,169,802元－申報自營部門利息支出32,150,001元－自營部門應負擔交際費
  39,441,260元〕，課稅所得額變更核定為六○三、○七六、五九○元，經核尚無不
  合；原告不服，仍執前詞向財政部提起訴願，亦遭九十年七月四日台財訴字第○八
  九○○二五三八一號決定駁回，亦無不當，均應予以維持。原告復執前詞提起本件
  行政訴訟，聲請撤銷原處分不利原告部分及訴願決定，揆諸首揭規定及說明，為無
  理由，應予駁回。
據上論結，本件原告之訴為無理由，爰依行政訴訟法第九十八條第三項前段，判決如
主文。
中　　華　　民　　國　　　九十一　　年　　　五　　　　月　　二十三　　　日
                 臺 北 高 等 行 政 法 院   第 二 庭
                                審 判 長 法  官 王立杰
                                         法  官 黃本仁
                                         法  官 陳雅香
右為正本係照原本做成。
如不服本判決，應於送達後二十日內，向本院提出上訴狀並表明上訴理由，如於本判
決宣示後送達前提起上訴者，應於判決送達後二十日內補提上訴理由書（須按他造人
數附繕本）。
中　　華　　民　　國　　　九十一　　年　　　五　　　　月　　二十四　　　日
                                        法院書記官 鄭聚恩
